【裁判字號】    97,訴,3484
【裁判日期】    980319
【裁判案由】    偽造文書
【裁判全文】
臺灣臺中地方法院刑事判決              97年度訴字第3484號
公  訴  人  臺灣臺中地方法院檢察署檢察官
被      告  甲○○
上列被告因偽造文書案件，經檢察官提起公訴（97年度偵字第11
008號），本院判決如下：
    主    文
甲○○無罪。
    理    由
壹、程序方面（證據能力之說明）：
    按被告以外之人於審判外之言詞或書面陳述，除法律有規定
    者外，不得作為證據；又被告以外之人於審判外之陳述，雖
    不符前4條之規定，而經當事人於審判程序同意作為證據，
    法院審酌該言詞陳述或書面陳述作成時之情況，認為適當者
    ，亦得為證據。當事人、代理人或辯護人於法院調查證據時
    ，知有第159條第1項不得為證據之情形，而未於言詞辯論終
    結前聲明異議者，視為有前項之同意，刑事訴訟法第159條
    第1項、第159條之5分別定有明文。查被告甲○○對於本院
    下列所引用各項證據之證據能力，於言詞辯論終結前，均無
    何異議，本院審酌該等證據作成時之情況，並無不法取證情
    事，作為證據，應無不當，依前開說明，該等人證、書證，
    均有其證據能力，自均得為證據。
貳、公訴意旨：
（一）被告受不詳姓名，自稱「陳有財」男子之託，明知並非勇
      丞有限公司（下稱勇丞公司）之負責人，仍提供其身分證
      等證件，於民國88年4月23日向前臺灣省政府建設廳辦理
      勇丞公司設立登記，並登記為勇丞公司董事，復於88年11
      月25日，被告再冒用被害人丙○○（原名翁臣輝）之身分
      證影本，偽刻被害人印章，製作不實之勇丞公司股東同意
      書、章程稱被害人為勇丞公司股東出資為新臺幣（下同）
      500萬元，並以偽刻之「翁臣輝」印章，蓋用印文在上開
      股東同意書、章程上，持向經濟部中部辦公室申辦公司變
      更登記，使主管公司登記之公務人員將上開不實之事項登
      記於主管之公司登記上，其後因勇丞公司欠稅，迨96年7
      月間，被害人收到國稅局通知因欠稅遭限制出境，始知悉
      遭冒用證件登記為勇丞公司股東之事。
（二）起訴法條及證據：
  １、刑法第216條、第210條之行使偽造私文書罪、同法第214
      條之使公務員登載不實罪。
  ２、(一)被告於偵查中之自白（見偵卷第4頁）。
      (二)被害人於偵查中之指訴（見96年度偵字第19643號卷第
        12頁）。
      (三)勇丞有限公司公司登記卷宗影本1宗。
、被告之辯解：
    被告係受案外人林耀昇及自稱「陳有財」男子之託擔任勇丞
    公司名義負責人，只提供被告身分證及印章交給案外人林耀
    昇去辦理，實際上該公司都是林耀昇等人在負責，被告只是
    人頭，沒有實際參與公司事務，也不知道該公司股東出資轉
    讓的事情，被告並不認識被害人，不可能拿被害人的證件及
    偽造被害人的印章辦理變更登記，應不構成犯罪。
肆、本院之判斷：
（一）關於被告涉嫌提供身分證件辦理勇丞公司設立登記而涉犯
      刑法第214條使公務員登載不實部分：
  １、按刑法第214條所謂使公務員登載不實事項於公文書罪，
      須一經他人之聲明或申報，公務員即有登載之義務，並依
      其所為之聲明或申請予以登載，而屬不實之事項者，始足
      構成，業經最高法院73年台上字第1710號著有判例可稽；
      又按72年12月7日修正公布之公司法第7條規定：「公司之
      設立、變更或解散之登記或其他處理事項，中央主管機關
      得委託地方主管機關審核之。省建設廳於前項受委託辦理
      之業務，必要時得將部分事項授權縣（市）政府辦理。」
      （該條文於90年11月12日修正為「公司申請設立、變更登
      記之資本額，應先經會計師查核簽證；其辦法，由中央主
      管機關定之。」）；86年6月25日修正公布之公司法第412
      條第2項規定：「主管機關對於前項之申請，應派員檢查
      ，並得通知公司限期申復。」（該條文業於90年11月12日
      修正時予以刪除）、第419條第2項規定：「前項第4款、
      第5款所列事項，如有冒濫或虛偽者，主管機關應通知公
      司限期申復，經派員檢查後得裁減或責令補足。」（該條
      文亦於90年11月12日修正時予以刪除）。準此可知，行為
      人於90年11月12日公司法修正前辦理公司登記事項，因主
      管機關負有派員檢查之實質審查義務，非一經行為人之聲
      明或申報，公務員即有登載之義務，即無刑法第214條規
      定適用之餘地。
  ２、查被告於88年4月23日雖明知其非勇丞公司之負責人，仍
      提供其身分證件等資料，供自稱「陳有財」男子等人，持
      向前臺灣省政府建設廳辦理勇丞公司之設立登記，然因主
      管機關依上開修正前公司法規定，對於公司登記事項負有
      有實質審查義務，縱使主管機關出於誤信而准予勇丞公司
      設立登記，依上開說明，此部分被告應無成立使公務員登
      載不實罪之餘地。
（二）關於被告涉嫌偽刻被害人印章，進而偽造被害人出資500
      萬元擔任勇丞公司股東內容之勇丞公司股東同意書、章程
      ，辦理勇丞公司之變更登記，而涉犯刑法第216條、第210
      條之行使偽造私文書、同法第214條之使公務員登載不實
      部分：
  １、按事實之認定，應憑證據，如未能發現相當證據，或證據
      不足以證明，自不能以推測或擬制之方法，為裁判基礎；
      且認定不利於被告之事實須依積極證據，苟積極證據不足
      為不利於被告事實之認定時，即應為有利於被告之認定；
      另認定犯罪事實所憑之證據，雖不以直接證據為限，間接
      證據亦包括在內，然而無論直接證據或間接證據，其為訴
      訟上之證明，須於通常一般之人均不致有所懷疑，而得確
      信其為真實之程度者，始得據為有罪之認定，倘其證明尚
      未達到此一程度，而有合理之懷疑存在，無從使事實審法
      院得為有罪之確信時，即應由法院為諭知被告無罪之判決
      （最高法院40年台上字第86號、30年上字第816號、76年
      台上字第4986號分別著有判例可資參照）。
  ２、查證人丁○○（原名謝麗榕）於本院審理時已結證稱：被
      告不是勇丞公司之實際負責人，該公司實際上的負責人是
      一個叫陳有財的人及伊配偶林耀昇，當初伊聽被告說要擔
      任勇丞公司的負責人，是陳有財與林耀昇跟被告說的，陳
      有財是負責該公司的財務狀況，並處理公司大小事情等語
      。足見被告僅只提供證件擔任勇丞公司之名義負責人，尚
      無從證明被告有何實際參與勇丞公司經營情事，被告上開
      所辯，應堪採信。本件既無積極證據證明被告對於88年11
      月25日勇丞公司辦理變更登記程序，對於冒用被害人之身
      分證影本，偽刻被害人印章，製作上開不實之勇丞公司股
      東同意書、章程一節確已知情，或有何犯意聯絡、行為分
      擔，自無從僅以推測方式，逕認被告就此不實之公司變更
      登記應負行使偽造私文書及使公務員登載不實之刑責。此
      外，復無其他積極證據足證被告有何公訴人所指此部分犯
      行，不能證明被告犯此部分犯罪，依法應諭知無罪之判決
      。
伍、至被告另涉犯90年11月12日修正前公司法第9條第3項前段公
    司應收之股款，股東並未實際繳納，而以申請文件表明收足
    罪嫌部分，未據起訴，應由檢察官另行偵查。
陸、適用法律：
    刑事訴訟法第301條第1項。
本案經檢察官乙○○到庭執行職務。
中    華    民    國    98    年    3     月    19    日
                      臺灣臺中地方法院刑事第7庭
                          審判長法  官  陳慧珊
                                法  官  莊嘉蕙
                                法  官  丁智慧
上正本證明與原本無異。
如不服本判決應於收受判決後10日內向本院提出上訴書狀，並應
敘述具體理由；其未敘述上訴理由者，應於上訴期間屆滿後20日
內向本院補提理由書（均須按他造當事人之人數附繕本）「切勿
逕送上級法院」。
                                   書記官  林錦源
中    華    民    國    98    年    3     月    19    日


司法院資訊處製作；財團法人民間司法改革基金會備份。
